【裁判字號】    92,台上,772
【裁判日期】    920220
【裁判案由】    貪污
【裁判全文】
最高法院刑事判決                                九十二年度台上字第七七二號
    上  訴  人  甲○○
                乙○○
右上訴人等因貪污案件，不服台灣高等法院高雄分院中華民國九十一年八月二十九日
第二審更審判決（九十年度重上更(三)字第二七號，起訴案號：台灣屏東地方法院檢察
署八十三年度偵字第五九九八號、八十四年度偵字第二九三一、三七四０、四０二０
號），提起上訴，本院判決如左：
    主  文
原判決撤銷，發回台灣高等法院高雄分院。
    理  由
本件原判決撤銷第一審關於上訴人甲○○、乙○○部分科刑之判決，改判依連續犯之
例，分別仍論處共同連續依據法令從事公務之人員，對於主管之事物直接圖利各罪刑
（甲○○處有期徒刑伍年陸月，褫奪公權參年；乙○○處有期徒刑參年，褫奪公權貳
年），固非無見。
惟按貪污治罪條例第六條第一項第四款圖利罪之成立，以行為人具有圖自己或第三人
不法利益之故意為必要，而有無此項故意，須以證據認定之，不得以公務員行為失當
之結果，使國家財產遭受損失，或使人獲得不法利益，即遽行推定其有圖利之故意。
查原判決事實固認上訴人等基於共同圖利吳來對之犯意聯絡，明知吳來對借牌投標，
虛偽比價，由乙○○將不實投標廠商、金額、得標廠商之比價事項，登載於其所掌之
比價記錄表上，然上訴人等二人明知吳來對借牌承作，並不即等同渠等明知吳來對施
作工程有偷工減料之瑕疵而不予糾正，使吳來對圖得不法利益。原判決理由甲、二（
五）對於認定甲○○如何明知如原判決附表二所示枋山溪拋柴節堤防修復工程（下稱
編號一工程，其中Ｂ段設施蛇籠八十七公尺堤防部分除外）、枋山溪拋柴節堤防後續
工程（下稱編號八工程）、楓港溪深潭堤防整建工程（下稱編號九工程）等三項工程
有明顯偷工減料之情事均不予糾正，並予包商得以具領工程款等情之事實，並未進一
步說明其所憑之證據，遽以甲○○明知吳來對借牌投標，仍將工程指示交予吳來對承
作、鄉長對工程應負成敗之責，雖未親自監工、驗收及支付款項，但對吳來對偷工減
料之情事不能諉為不知為由，認甲○○即有圖利吳來對之犯意，自嫌速斷，難謂無判
決理由不備之不當。又就本件而言，所謂不法利益，應扣除工程必要費用支出及合理
之利潤，如有剩餘始屬之。原判決所稱上開三項工程如係偷工減料並非全未施作，則
在未扣除相關工程必要費用之支出及合理利潤前，將應支付之工程價款全部視為不法
利益，即非適法。次查原判決理由甲、二（三）認編號一工程及編號八工程經勘驗結
果，其「上、中、下三層蛇籠、削坡塊旁並無鵝卵石跡象，且蛇籠亦有破損，石塊裸
露」；編號一工程有原判決附表二編號１所示「Ａ段堤防完成段面與圖說不符，蛇籠
疊放形狀與位置亦與圖說不符，另PVC 洩水管數量亦與合約數不符」偷工減料之情形
；編號八工程亦有原判決附表二編號八所示「PVC 洩水孔實際設施下層部分，其上層
均未設置與圖說不符」偷工減料之情形等語，然原判決均未說明編號一工程及編號八
工程之上開勘驗結果或實際施工情形，究竟如何與合約及設計圖說有何不符之處，而
屬偷工減料之情形，亦有理由不備之不當。另原判決理由甲、二（三）、（九）認編
號八工程有偷工減料情形，然原判決附表二編號八內又認該工程「顯未施工」、「實
際設施下層部分，其上層均未設置與圖說不符」，則編號八工程究為未施工或已施工
而有偷工減料之情形，其理由認定前後不相一致，則原判決理由甲、二（四）以編號
八工程並未施作，遽認該工程之圖利金額為新台幣（下同）一百四十六萬六千六百元
，亦難謂妥適。另依原審更(二)審八十八年十一月十五日現場勘驗之結果，該編號一工
程及編號八工程之現場確有埋設二排排水管（見原審更(二)審卷(二)第二三一頁以下），
然該二排水管究係皆設置於系爭工程之下層，或設置於上、下兩層，原審未予究明，
顯然影響原判決就該工程是否具有原判決附表二編號八工程「上層未設置洩水管」工
程瑕疵之事實認定，亦有待進一步調查辨明。再原判決認附表二編號九工程之洩水管
實際數量與決算數不符，復以調查報告及該報告所附之照片認該工程有風化情形，檔
水樁混泥土顏色褐黑色，顯非新施工，進而認定其等此部分之圖利金額為該工程總額
二百五十七萬四千八百九十元等情，然原判決既認吳來對當時有設置二十支洩水管，
復認其編號九工程並非新施工，其理由前後亦有矛盾。另查編號一工程、編號八工程
及編號九工程於完工後，經紀升傑驗收，並由陳虹華監驗，其等歷次於偵審時均供述
驗收之結果，確係符合圖說約定之長度數量，並無與圖說不符甚至未施作之情形，而
工程附近之果農黃陳玉燕於原審九十年十月五日至現場勘驗時，亦證稱「該工程本來
沒有設置，是鄉公所發包後新建的工程」、「該工程之排水管設置，我都有看到在排
水，排水功能良好」、「該系爭工程是新建物，該處原本是土坡崁，但上面有蛇籠覆
蓋，後來遭河水沖毀，才重新施工」等語，原判決就上開有利於上訴人等之證詞何以
不採，並未說明理由，亦有判決理由不備之違誤。又原判決係以審計部台灣省屏東縣
審計室「辦理屏東縣枋山鄉前鄉長甲○○任內涉嫌利用公共工程圖利案之調查報告」
（置於法務部調查局屏東縣調查站八十四年五月二日卷內）作為認定編號一工程、編
號八工程及編號九工程有偷工減料情事之主要證據，然查該調查報告既部分經原判決
認係誤認或與原審調查之事實完全相反而不予採用（如原判決附表二編號四、十一、
十四，及編號一Ｂ段設施蛇籠八十七公尺堤防部分之工程），且原判決所採為論罪基
礎之部分，對於是否確有偷工減料情事，或不能斷定、或屬推測之詞（如依該調查報
告九、(九)(1)，認對於編號一工程Ａ段部分「是否新作，難予斷定」，依調查報告九、
(十)(2)，則「推測」編號八工程「似為數年前甚至十數年前完成之結構物經多年風化之
結果，顯未施工」），則原判決在未輔以其他相關證據佐證並加以辨明前，遽以該調
查報告此部分之內容為不利於上訴人等認定之基礎，亦與證據法則有違。以上或為上
訴意旨所指摘，或為本院得依職權調查之事項，應認原判決仍有撤銷發回更審之原因
。另原判決理由乙不另為無罪諭知之部分，因與撤銷發回部分有裁判上一罪之關係，
基於審判不可分之原則，亦一併發回，合予指明。
據上論結，應依刑事訴訟法第三百九十七條、第四百零一條，判決如主文。
中      華      民      國    九十二    年      二      月     二十     日
                              最高法院刑事第八庭
                                  審判長法官  莊  登  照
                                        法官  洪  明  輝
                                        法官  黃  一  鑫
                                        法官  魏  新  和
                                        法官  林  秀  夫
      右正本證明與原本無異
                                              書  記  官
中      華      民      國    九十二    年      二      月    二十六    日


司法院資訊處製作；財團法人民間司法改革基金會備份。
